臺灣高等法院刑事判決　　　　　　　　100年度上易字第122號
上　訴　人　臺灣士林地方法院檢察署檢察官
被　　　告　陳宜國
上列上訴人因被告竊盜案件，不服臺灣士林地方法院99年度易字
第288號，中華民國99年12月3日第一審判決（起訴案號：臺灣士
林地方法院檢察署99年度偵字第11011 號），提起上訴，本院判
決如下：
    主  文
原判決關於公訴不受理部分撤銷。
陳宜國被訴於民國99年8月11日加重竊盜未遂部分無罪。
    理  由
一、原審判決判處被告陳宜國有罪部分，因未據檢察官提起上訴
    而確定，故本院僅就原審判決被告公訴不受理，經檢察官提
    起上訴部分審理，合先敘明。
二、公訴意旨略以：被告陳宜國於99年8月11日晚上9時20分許，
    持客觀上可供兇器使用鐵製開鎖工具、尖嘴鉗及撥線鉗等作
    案工具，開啟臺北縣汐止市○○○路272巷1號大門（侵入建
    築物部分未據告訴），先打開變電箱（按：依證人張樹平指
    證，應為電錶箱之誤）搜尋財物未果，再進入地下停車場欲
    竊取停放上址車內財物時，為該大樓住戶張樹平、楊振聰等
    人發覺後逃逸，旋為警在臺北縣汐止市○○○路與環河街口
    查獲。案經臺北縣政府警察局汐止分局報告偵辦，因認被告
    陳宜國涉有刑法第321條第2項、第1項第1款、第3 款之加重
    竊盜未遂罪嫌。
三、按犯罪事實應依證據認定之，無證據不得認定其犯罪事實；
    不能證明被告犯罪者，應諭知無罪之判決，刑事訴訟法第15
    4條第2項、第301條第1項分別定有明文。且刑事訴訟法上所
    謂認定犯罪事實之證據，係指足以認定被告確有犯罪行為之
    積極證據而言，該項證據自須適合於被告犯罪事實之認定，
    始得作為斷罪之資料，而認定不利於被告之事實，須依積極
    證據，苟積極證據不足為不利於被告事實之認定時，即應為
    有利於被告之認定，更不必有何有利之證據（最高法院29年
    上字第3105號、30年上字第826 號判例參照）。次按，刑法
    上之未遂犯，必須已著於犯罪行為之實行而不遂，始能成立
    ，此觀之刑法第25條第1項之規定甚明；而同法第321條之竊
    盜罪，乃第320 條竊盜罪之加重條文，即犯竊盜罪之加重條
    件，如僅著手於該項加重條件之行為，而未著手搜取財物，
    乃不能以竊盜未遂論，是竊盜行為之著手，乃指行為人意圖
    為自己或第三人不法之所有，並開始搜尋財物而言（最高法
    院92年度台上字第5127號判決參照）。
四、公訴人認為被告陳宜國涉有刑法加重竊盜未遂罪嫌，無非以
    證人張樹平及楊振聰於警詢、偵查中之供述及翻拍現場攝影
    畫面照片6 張等為主要論據。訊據被告則堅詞否認有何加重
    竊盜未遂犯行，辯稱其於夜間以自製開鎖工具打開社區1 樓
    大門時，原本要進入地下停車場，試開汽車車門，如有未上
    鎖者，即要竊取車內財物，惟聽見聲響，覺得地下室電梯有
    人，遂打開電錶箱（以上簡稱電箱）佯裝查看以掩飾其欲進
    入地下室行竊之舉，俟確定人員離去後，再走到地下停車場
    ，又發現有人，便躲到地下室電梯後面之儲藏室內，復聽到
    有人要拿手電筒過來查看，一時緊張即行逃離，始終未及靠
    近車輛找尋下手目標、搜尋財物，即為警查獲等語。
五、經查，證人楊振聰因其子上樓告知地下室有人行跡可疑，乃
    偕同證人即大樓主委張樹平至地下室查看，發現被告躲藏在
    電梯後方的儲藏室內，經持手電筒前往查看確認時，被告即
    從該處逃出等情，業據證人楊振聰、張樹平於警詢、偵查以
    迄原審審理時證述明確（見偵查卷第23頁至第24頁背面、第
    83頁，原審卷第75頁背面至80頁背面），是依證人楊振聰、
    張樹平之證詞內容，僅能證明被告確有侵入社區，並進入社
    區地下1 樓停車場之行為，而未涉及被告有何搜尋財物或著
    手取物之舉。又以被告自1 樓大門侵入社區後，即在進入地
    下1 樓停車場之前，經證人楊振聰之子發覺，亦據證人楊振
    聰於偵查中及原審理時證述屬實，核與被告上開所辯大致相
    符。經核一般電箱除開關設備及電線外，並無多餘空間可供
    放置物品，且係設於住戶共同之公共區間，復無防盜上鎖設
    備，鮮有藏放其他物品之可能，除欲控制供電或竊取該設備
    本身之相關配件外，並無先行開啟搜尋之必要，佐以被告前
    於99 年7月30日晚上9 時許，亦曾前往同一社區共用之地下
    停車場（該大樓有5 個門牌，共用同一地下室）著手竊取車
    內財物未遂，業據證人張樹平指證明確（見原審第75頁背面
    、76頁背面），此部分並經原審判決確定，足認被告對於該
    社區之情形亦非陌生，應無誤認而為搜尋之可能，且被告當
    日確實未由電箱內盜取任何物品，逕行前往地下1 樓，未久
    即為住戶發覺，因認被告辯稱其為掩飾行跡，因而打開電箱
    佯裝查看等語，非無可採。至於卷附監視錄影照片6 張，係
    被告進入社區前往地下停車場入口之畫面，無法證明被告在
    地下室停車場內發生之情形，亦無法認定其於該地下停車場
    內有何搜尋、物色下手財物之著手行為，是依檢察官所舉證
    據尚不足以證明被告已著手實施刑法第320 條之竊盜行為，
    即不能證明其有同法第321條之加重竊盜未遂犯罪。
六、原審以本案僅能證明被告侵入前址住宅，而不足以認定其著
    手於竊盜犯行，固非無據。惟檢察官係以被告涉犯刑法第32
    1條第2項、第1項第1款、第3 款之加重竊盜未遂罪，對被告
    提起公訴，並就其侵入住宅部分，載明未據告訴在卷，是此
    一犯罪之侵入住宅行為僅屬刑法第321 條之加重構成要件，
    而刑法第321 條加重竊盜罪並非告訴乃論之罪，是就被告是
    否著手於竊盜行為而應成立犯罪部分，自應為實體判決，此
    不因被害人於本案起訴後，是否曾經表示訴追之意後再行撤
    回告訴而有不同。原審不察，誤就被告被訴之加重竊盜未遂
    犯行為公訴不受理判決，即有未合。檢察官上訴意旨略以：
    (一)被告當日所攜帶之工具中確有可供剪取及剝離電線內金屬
    芯之工具，其犯罪計畫包括竊取他人所有之電線，且依卷附
    監視錄影光碟翻拍畫面所示，被告所開啟之電箱位置係在臺
    北縣汐止市○○○路272巷1號泉州大廈社區大門旁及前往2
    樓之樓梯前，下樓之樓梯口位置則在另一側，自被告所站立
    之處並無法看見地下室之電梯情況，則被告所辯係因看見地
    下室電梯有人才去開啟，即非無疑。且證人即曾觀看監視錄
    影帶之社區住戶楊振聰於審理中證稱：「（問：編號3、4情
    況為何？）編號3是從大門進來，編號4是大樓變電箱，被告
    進來之後翻一下，又關起來，那天看錄影帶是這樣。（問：
    在編號3、4這邊，當時有無其他人進出？）無。」等語，復
    參酌監視器翻拍照片5、6，被告前往地下室時亦無其他人在
    場，足證被告進入該社區後，確曾有開啟電箱翻動之行為，
    且斯時並無其他人進出，被告全無開啟電箱掩飾其犯行之必
    要。再者，依被告所供述之內容，被告在進入該社區地下室
    時，若聽見他人腳步聲，即尋覓地點躲藏，果被告在該社區
    1 樓時，曾聽聞地下室有聲響而欲避免遭人察覺，僅需直接
    前往該社區2 樓躲避即可，又何必待在原處開啟電箱，並翻
    動箱內物品，徒增遭人發現或引起他人注意之風險，認被告
    之辯解與其所述目的不符，且有違常理，不足採信，並以被
    告基於竊盜之犯罪計畫，進入泉州大廈社區後，已有開啟電
    箱翻動之舉止，而著手於尋覓財物行為；(二)被告此部分係因
    涉犯刑法第321條第2項、第1項第1款、第3 款之加重竊盜未
    遂罪嫌經檢察官提起公訴，而「於夜間侵入住宅或有人居住
    之建築物」僅屬刑法第321 條加重竊盜罪之加重構成要件，
    刑法第321 條加重竊盜罪既非屬告訴乃論之罪，原審判決又
    已就被告有無竊盜行為為實體判斷，自應為實體判決，原審
    不察，誤就被告所涉此部分加重竊盜未遂犯行為不受理判決
    ，適用法令亦有不當等語，指摘原判決不當。經查：(一)被告
    當日既已攜帶可供剪取及剝離電線內金屬芯之工具，如有竊
    取電線之計畫，自可逕行著手剪取剝離，而無未行截取即關
    閉電箱改往地下1 樓停車場之可能；至於被告當日係本於行
    竊之意，進入前址之他人住宅，業據其供明在卷，核其行為
    自屬非法，則其唯恐遭人發現因而提高警覺，並就自覺之聲
    響、人影，均無暇確認思考，僅能為本能之閃躲、佯飾，亦
    非事理所無，自難僅以監視器畫面並未顯示當時有人進出，
    即認被告所辯不實，遑論當時確有證人楊振聰之子在地下室
    欲搭乘電梯上樓，亦經證人楊振聰結證在卷（見原審卷第80
    頁背面），是於被告違法心虛之情形下，亦不能排除其因電
    梯啟動或其他聲響，誤認有人將出現於1 樓之可能。至於被
    告究係逃往2樓躲避，或在1樓開啟電箱佯裝查看，則為其於
    極短之時間內所為反應，本非深思推演之結果，亦難認有特
    殊違常之處，檢察官執此上訴主張被告業已著手於竊盜行為
    ，為無理由。(二)本案檢察官係起訴被告犯刑法第321條第2項
    、第1項第1款、第3 款之加重竊盜未遂罪，本非告訴乃論之
    罪，是原審既以不能證明被告業已著手犯罪行為為由，認此
    部分之竊盜未遂犯行，尚屬不能證明，自應就此起訴事實為
    實體認定，檢察官上訴指摘此部分不當，為有理由，自應由
    本院撤銷改判被告無罪之判決。
據上論斷，應依刑事訴訟法第369 條第1 項前段、第364 條、第
301條第1項，判決如主文。
本案經檢察官曾俊哲到庭執行職務。
中    華    民    國    100    年    3    月    9    日
                  刑事第二十三庭審判長法  官  童有德
                                      法  官  徐蘭萍
                                      法  官  劉方慈
以上正本證明與原本無異。
不得上訴。
                                      書記官  李家敏
中    華    民    國    100    年    3    月    9    日